臺灣臺北地方法院刑事判決　　　　　　　　　　　　　九十一年度自字第四三六號
　　自　訴　人　丁○○　住臺北.
　　　　　　　　乙○○　住臺北.
　　　　　　　　丙○○　住臺北.
　　右　三　人
　　代　理　人　陳井星律師
　　被　　　告　甲○○　男　八.
　　　　　　　　戊○○　男　四.
　　　　　　　　己○○　男　六.
　　　　　　　　壬○○　男　五.
　　　　　　　　丑○○　男　六.
　　　　　　　　辛○　　男　五.
　　　　　　　　子○○　男　五.
　　　　　　　　癸○○　男　三.
　　　　　　　　寅○○　男　七.
　　　　　　　　庚○○　男　五.
　　右十人共同
　　選任辯護人　郭芳宜律師
右列被告因背信等案件，經自訴人提起自訴，本院判決如左：
    主  文
甲○○、戊○○、己○○、壬○○、丑○○、辛○、子○○、癸○○、寅○○、庚○○均無罪。
    理  由
一、本件自訴意旨略以：被告甲○○、戊○○、己○○、壬○○、丑○○、辛○、子
    ○○、癸○○、寅○○等九人為「祭祀公業鄭乾元」之管理人，受全體派下員之
    委任，依派下員大會之決議處理「祭祀公業鄭乾元」之一切事務，以及被告庚○○竟共同基於為第三人不法之利益及損害「祭祀公業鄭乾元」全體派下之利益之
    意圖，明知「祭祀公業鄭乾元」與「祭祀公業鄭傳景」為不同之兩祭祀公業，而
    推由被告寅○○以申報人名義，於民國八十七年十一月五日，將係「祭祀公業鄭
    傳景」派下員而非「祭祀公業鄭乾元」派下員之鄭瑋仁、鄭金塗、鄭四郎等人，
    列入「祭祀公業鄭乾元」派下員名冊之中，而持之向臺北市南港區公所申報為「
    祭祀公業鄭乾元」派下員，使臺北市南港區公所陷於錯誤而予以備查，而有以不
    實事實使公務員登載成職務上之文書，而涉嫌偽造文書之犯罪行為。次查被告等
    九人並依該經備查之派下員名冊，發放分配之徵收提存款項予上述三名非屬於「
    祭祀公業鄭乾元」派下員之人，致損害「祭祀公業鄭乾元」之財產及全體派下員
    之分配額數。復查「祭祀公業鄭乾元」八十七年派下員大會決議：「將領回之提
    存款在乾元公內分配‧‧‧，傳景公（１○２／１４○）部分‧‧‧，餘款直接
    撥入『傳景公九人代表帳號』，並同時撥入派下員指定之帳戶內」。而被告甲○○、戊○○、己○○、壬○○、丑○○、辛○、子○○、癸○○、寅○○等九人
    於八十九年五月十日將餘款新臺幣（下同）八億零二百六十九萬九千五百七十六
    元轉匯入「傳景公九人代表帳號後，竟又另行起意，並與「祭祀公業鄭傳景」管
    理人庚○○為犯意聯絡，將原為「祭祀公業鄭乾元」傳景派下之九人共同帳戶，
    變更為除該九人印文外，並有「祭祀公業鄭傳景」之印文及管理人庚○○之印文
    之帳戶，使「祭祀公業鄭乾元」傳景派下之分配財產，變為「祭祀公業鄭傳景」
    之財產，致有損「祭祀公業鄭乾元」傳景派下之利益。另查依「祭祀公業鄭乾元
    」八十七年派下員大會決議，「祭祀公業鄭乾元」傳景公派下可分得八億零二百
    六十九萬九千五百七十六元，而依自訴人查得資料，業已分配七億零三百五十五
    萬七千四百九十六元予部分派下，惟被告以何基準分配提存款項予「祭祀公業鄭
    乾元」傳景公派下，被告等並未製作分配表說明各派下員之丁數及計算之依據何
    在，故被告等違反「祭祀公業鄭乾元」派下員大會決議，違法分配，致損害「祭
    祀公業鄭乾元」傳景公派下之利益，彰彰明甚，而涉有刑法背信罪之刑責。綜上
    所述，被告甲○○、戊○○、己○○、壬○○、丑○○、辛○、子○○、癸○○
    、寅○○等九人為「祭祀公業鄭乾元」之管理人，有「祭祀公業鄭乾元」八十七
    年第一次派下員大會紀錄可證，竟意圖為第三人之不法利益及損害「祭祀公業鄭
    乾元」派下之利益，而為違背其任務之行為，明知「祭祀公業鄭乾元」與「祭祀
    公業鄭傳景」為不同之兩祭祀公業，有「祭祀公業鄭乾元」之規約書及繼承慣例
    可證，且雖為「祭祀公業鄭傳景」之派下，但不符合「祭祀公業鄭乾元」規約書
    規定，即不得為「祭祀公業鄭乾元」派下，卻故意將雖依確定判決確認屬「祭祀
    公業鄭傳景」派下員之人而非屬「祭祀公業鄭乾元」派下員於八十七年九月十一
    日列為「祭祀公業鄭乾元」派下員名冊，並據此分配徵收提存款於該三人，有渠
    等出具之切結書之可證，致生損害於「祭祀公業鄭乾元」派下利益。且被告甲○○、戊○○、己○○、壬○○、丑○○、辛○、子○○、癸○○、寅○○等九人
    及被告庚○○，基於背信之犯意聯絡，共同將原屬「祭祀公業鄭乾元」傳景公派
    下財產之傳景公九人代表帳號，變更為「祭祀公業鄭傳景」之帳號，使「祭祀公
    業鄭乾元」傳景公派下之分配財產，變更為「祭祀公業鄭傳景」之財產，且其中
    部分款項不知流向，有臺北銀行客戶交易明細表及「祭祀公業鄭乾元」傳景公派
    下分配款明細表可證，致生損害「祭祀公業鄭乾元」傳景公派下之權益至鉅。按
    「因犯罪對於共有權利有侵害時，無論該權利為公同共有或分別共有，其共有人
    中之一人，均不得謂非犯罪之被害人，自得提起自訴」，最高法院三十年上字第
    八號判例著有明文。查本件自訴人等為「祭祀公業鄭乾元」派下員，則被告等背
    信之行為，受損害者乃「祭祀公業鄭乾元」派下員所「公同共有」之財產權，則
    自訴人既為「公同共有」人中之三人，基於犯罪直接被害人之身分提起自訴，於
    法並無不合，爰依法提起本件自訴云云。
二、按犯罪事實應依證據認定之，無證據不得推定其犯罪事實。又不能證明被告犯罪
    者，應諭知無罪之判決，刑事訴訟法第一百五十四條、第三百零一條第一項分別
    定有明文。又按所謂證據，須適於為被告犯罪事實之證明者，始得採為斷罪資料
    ，如未能發現相當證據，或證據不足以證明，自不能以推測或擬制之方法，以為
    裁判基礎，最高法院五十三年臺上字第二七五○號判例參照。查自訴人認被告甲○○、戊○○、己○○、壬○○、丑○○、辛○、子○○、癸○○、寅○○等九
    人涉犯刑法上使公務員登載不實事項於公文書罪嫌，以及被告甲○○、戊○○、
    己○○、壬○○、丑○○、辛○、子○○、癸○○、寅○○、庚○○等十人涉犯
    刑法上背信罪嫌，主要係以「祭祀公業鄭乾元」與「祭祀公業鄭傳景」為兩不同
    之祭祀公業，被告甲○○、戊○○、己○○、壬○○、丑○○、辛○、子○○、
    癸○○、寅○○等九人身為「祭祀公業鄭乾元」之管理人，以及被告庚○○明知
    前開兩個祭祀公業不同，仍於八十七年十一月五日，將係「祭祀公業鄭傳景」派
    下員而非「祭祀公業鄭乾元」派下員之鄭瑋仁、鄭金塗、鄭四郎等人，列入「祭
    祀公業鄭乾元」派下員名冊之中，而持之向臺北市南港區公所申報為「祭祀公業
    鄭乾元」派下員，使臺北市南港區公所陷於錯誤而予以備查，而有以不實事實使
    公務員登載成職務上之文書之犯罪行為，以及被告甲○○、戊○○、己○○、壬○○、丑○○、辛○、子○○、癸○○、寅○○等九人及被告庚○○，基於背信
    之犯意聯絡，共同將原屬「祭祀公業鄭乾元」傳景公派下財產之傳景公九人代表
    帳號，變更為「祭祀公業鄭傳景」之帳號，使「祭祀公業鄭乾元」傳景公派下之
    分配財產，變更為「祭祀公業鄭傳景」之財產，並提出被告寅○○八十七年九月
    十一日造報之「祭祀公業鄭乾元」派下員名冊、「祭祀公業鄭乾元」八十七年第
    一次派下員大會紀錄、「祭祀公業鄭乾元」規約書、繼承慣例、切結書、臺北銀
    行客戶交易明細表、「祭祀公業鄭乾元」傳景公派下分配款明細表等資為論據。
三、經查，「祭祀公業鄭乾元」與「祭祀公業鄭傳景」為各個獨立之兩祭祀公業，「
    祭祀公業鄭乾元」並分有兩派下「傳恩公」派下及「傳景公」派下等事實，經本
    院向臺北市政府民政局調閱「祭祀公業鄭乾元」與「祭祀公業鄭傳景」卷宗核閱
    無訛。再者，自訴代理人並於本院調查時坦認鄭乾元公祭祀公業的財產早期是由
    鄭傳景及鄭傳恩按比例提出財產，目的是為能祭拜父親鄭乾元，而鄭傳景派下子
    孫亦提出財產成立鄭傳景祭祀公業」等語，顯見「祭祀公業鄭傳景」係由「祭祀
    公業鄭乾元」之「傳景公」派下分出之祭祀公業，並有「祭祀公業鄭乾元」八十
    七年度第一次派下員大會開會議程討論事項「本公業（指『祭祀公業鄭乾元』）
    為順利儘速領回徵收款及租金，已由各柱房推選出新管理人十名，即為傳恩公派
    下推選鄭火木、鄭勝雄，傳景公長房煌猛公派下推選甲○○、戊○○二房煌省公
    派下推選己○○、壬○○、三房煌院公派下推選丑○○、辛○、四房煌棟公派下
    推選子○○、癸○○等連同現任管理人寅○○共計十一名，為本公業之新管理人
    」等文字在卷可稽。本件之關鍵處，在於「祭祀公業鄭乾元」管理人甲○○、戊○○、己○○、壬○○、丑○○、辛○、子○○、癸○○、寅○○等九人及被告
    庚○○將「祭祀公業鄭傳景」之派下員鄭瑋仁、鄭金塗、鄭四郎等人列入「祭祀
    公業鄭乾元」派下員名冊之中，是否主觀上有意圖為自己不法之利益或為損害「
    祭祀公業鄭乾元」派下之利益？自訴人等於本院調查時暨所提出之書狀，均一直
    強調：因為「祭祀公業鄭乾元」及「祭祀公業鄭傳景」為兩不同之祭祀公業，彼
    此有不同之規約及繼承慣例，是被告甲○○、戊○○、己○○、壬○○、丑○○
    、辛○、子○○、癸○○、寅○○等九人管理人將「祭祀公業鄭傳景」之派下員
    鄭瑋仁、鄭金塗、鄭四郎等人列入「祭祀公業鄭乾元」就構成背信之罪嫌等情。
    而被告等人均否認有何背信犯行，辯稱「祭祀公業鄭傳景」派下也一定是鄭乾元
    公派下等語，參諸自訴代理人亦於本院調查時坦承「原則上鄭傳景是鄭乾元派下
    子孫」等語，顯見被告甲○○、戊○○、己○○、壬○○、丑○○、辛○、子○○、癸○○、寅○○等九人管理人及被告庚○○主觀上以出於同源（鄭乾元公）
    之依據（事實上亦是出於同源）而將「祭祀公業鄭傳景」之派下員鄭瑋仁、鄭金
    塗、鄭四郎等人列入「祭祀公業鄭乾元」派下並分配「祭祀公業鄭乾元」所發放
    分配之徵收提存款項予鄭瑋仁、鄭金塗、鄭四郎等人，尚非有任何主觀上不法利
    益及損害「祭祀公業鄭乾元」派下員之意圖甚明，則被告即「祭祀公業鄭乾元」
    管理人甲○○、戊○○、己○○、壬○○、丑○○、辛○、子○○、癸○○、寅
    ○○等及被告庚○○之行為確實不符背信罪主觀構成要件，自訴人徒以「祭祀公
    業鄭乾元」與「祭祀公業鄭傳景」兩個祭祀公業繼承規約慣例不同、「祭祀公業
    鄭傳景」派下子孫不得享有「祭祀公業鄭乾元」權利之見解，即認被告甲○○、
    戊○○、己○○、壬○○、丑○○、辛○、子○○、癸○○、寅○○等九人及被
    告庚○○之行為具有主觀上不法利益及損害「祭祀公業鄭乾元」派下員之意圖，
    實屬太過牽強而忽略出於同源之事實，而自訴人亦無其他積極證據可資認定被告
    甲○○、戊○○、己○○、壬○○、丑○○、辛○、子○○、癸○○、寅○○、
    庚○○等人主觀上有何不法利益及損害「祭祀公業鄭乾元」派下員之意圖。復查
    ，自訴人等又認被告等明知「祭祀公業鄭乾元」與「祭祀公業鄭傳景」為不同之
    兩祭祀公業，而推由被告寅○○以申報人名義，於八十七年十一月五日，將係「
    祭祀公業鄭傳景」派下員而非「祭祀公業鄭乾元」派下員之鄭瑋仁、鄭金塗、鄭
    四郎等人，列入「祭祀公業鄭乾元」派下員名冊之中，而持之向臺北市南港區公
    所申報為「祭祀公業鄭乾元」派下員，使臺北市南港區公所陷於錯誤而予以備查
    ，而有以不實事實使公務員登載成職務上之文書，而涉嫌偽造文書之犯罪行為云
    云。自訴人等認被告等涉犯偽造文書罪之理由，仍然是以「祭祀公業鄭乾元」與
    「祭祀公業鄭傳景」為不同之兩祭祀公業，故被告等將「祭祀公業鄭傳景」派下
    員而非「祭祀公業鄭乾元」派下員之鄭瑋仁、鄭金塗、鄭四郎等人列入「祭祀公
    業鄭乾元」派下員名冊之中，而持之向臺北市南港區公所申報為「祭祀公業鄭乾
    元」派下員，即有偽造文書之故意。同前所述，被告等既然主觀上以出於同源（
    鄭乾元公）之意思將鄭瑋仁、鄭金塗、鄭四郎等人列入「祭祀公業鄭乾元」派下
    員名冊之中，進而向臺北市南港區公所申報，主觀上無以認定被告等有偽造文書
    之故意。最後，自訴人等復認被告等基於犯意聯絡，將原為「祭祀公業鄭乾元」
    傳景派下之九人共同帳戶，變更為除該九人印文外，並有「祭祀公業鄭傳景」之
    印文及管理人庚○○之印文之帳戶，使「祭祀公業鄭乾元」傳景派下之分配財產
    ，變為「祭祀公業鄭傳景」之財產，致有損「祭祀公業鄭乾元」傳景派下之利益
    ，亦有偽造文書之犯行云云。查經自訴人等聲請由本院向臺北銀行市府分行函調
    活期儲蓄存款帳號000000000000「祭祀公業鄭傳景」帳戶之開戶申
    請原留印鑑卡及變更後之印鑑卡資料，並未發現「祭祀公業鄭傳景」九人管理人
    帳戶印鑑增加被告庚○○之印鑑、及該帳戶原係「祭祀公業鄭乾元」帳戶而由被
    告等變更為「祭祀公業鄭傳景」帳戶之情事，有臺北銀行市府分行九十一年九月
    二十四日北銀府字第九一六○二五四九○○號函附之帳戶印鑑卡在卷可憑，亦即
    並無積極證據可資證明被告等有將「祭祀公業鄭傳景」與「祭祀公業鄭乾元」之
    款項帳戶相互變更通用之事實。本件爭執點，確實主要在「祭祀公業鄭傳景」與
    「祭祀公業鄭乾元」兩祭祀公業之間財產分配問題，而「祭祀公業鄭傳景」係由
    「祭祀公業鄭乾元」之傳景公派下分出，原來「祭祀公業鄭傳景」與「祭祀公業
    鄭乾元」之傳景公派下亦出於同源，為兩造不爭之事實，既然「祭祀公業鄭傳景
    」與「祭祀公業鄭乾元」之傳景公派下出於同源，被告等基於同源之意思而將原
    係「祭祀公業鄭傳景」派下員而非「祭祀公業鄭乾元」派下員之鄭瑋仁、鄭金塗
    、鄭四郎等人，列入「祭祀公業鄭乾元」派下員名冊之中，而持之向臺北市南港
    區公所申報，進而發放分配之徵收提存款項予鄭瑋仁、鄭金塗、鄭四郎，並無違
    反臺灣民間之「出於同源」之觀念，自訴人等一直強調「祭祀公業鄭乾元」與「
    祭祀公業鄭傳景」彼此規約及繼承慣例不同，所以不得將原係「祭祀公業鄭傳景
    」派下員而非「祭祀公業鄭乾元」派下員之鄭瑋仁、鄭金塗、鄭四郎等人，列入
    「祭祀公業鄭乾元」派下員名冊中，被告卻逕行列入就是有不法利益、損害「祭
    祀公業鄭乾元」派下員之意圖及偽造文書之故意云云，自訴人等卻忽略一項重要
    事實，那就是若出於同源之子孫，即使規約及繼承慣例不同，仍不得推翻出於同
    源之事實，自訴人等以較下位之規約及繼承慣例不同，就認定被告等有背信及偽
    造文書之故意尚稱可議，應是自訴人等因鄭瑋仁、鄭金塗、鄭四郎列入「祭祀公
    業鄭乾元」名冊，而減少「祭祀公業鄭乾元」之分配款，才提起本件自訴。綜上
    所述，本件自訴人等因鄭瑋仁、鄭金塗、鄭四郎列入「祭祀公業鄭乾元」名冊致
    減少「祭祀公業鄭乾元」之分配款，顯係民事上祭祀公業款項如何公平分配之問
    題，應循民事程序解決。本件自訴人等所指之證據尚不足以證明被告等有自訴人
    所指之背信及偽造文書之犯罪事實；此外，復查無其他具體事證足資證明被告等
    涉有自訴意旨所指之背信及偽造文書罪嫌，不能證明被告等犯罪，自應為被告等
    無罪判決之諭知。
四、自訴人丁○○經合法傳喚，無正當理由不到庭，得不待其陳述而為判決。
據上論斷，應依刑事訴訟法第三百三十一條第一項後段、第三百四十三條、第三百零
一條第一項，判決如主文。
中      華      民      國      九十一      年      十二    月  廿四    日
                                      臺灣臺北地方法院刑事第七庭
                                          法  官  范智達
右正本證明與原本無異。
如不服本判決，應於判決送達後十日內，向本院提出上訴狀。
                                          書記官  賴敏慧
中      華      民      國      九十一      年      十二    月  廿五    日
